臺灣臺南地方法院民事判決　　　　　　　 96年度婚字第140號
原告即反訴被告　甲○○
被告即反訴原告　乙○○
上列當事人間請求離婚事件，本院判決如下：
　　主　　文
准原告與被告離婚。
訴訟費用新臺幣3300元由被告負擔。
反訴原告之反訴駁回。
反訴訴訟費用新臺幣3000元由反訴原告負擔。
    事    實
甲、本訴部分：
壹、原告方面：
  一、聲明：請准原告與被告離婚。
  二、陳述：原告與被告於民國（下同）63年1月20日結婚，並
      　　　育有4名子女，原均同居於被告所有而位於臺南市
            ○○街之房屋，詎被告於84年間開始迷上賭博，不
            久即積欠龐大債務，還向地下錢莊借錢而無法償還
            ，雖原告多次苦勸被告戒賭，但被告仍沉迷其中，
            被告因欠債未還，因此被債權人聲請法院拍賣上開
            房屋，被告卻在未告知原告及子女之情形下，即離
            家出走，不見蹤影，原告及4名子女在親友之協助
            下，在外租屋居住，經過數次搬遷後，始定居於臺
            南縣仁臺南縣仁德鄉○○○街8號之現址，被告離
            開10餘年，均未給付原告生活費用，一直由原告獨
            自扶養子女，兩造間已無任何感情，形同陌路，兩
            造之婚姻已難以維持，故依民法第1052條第2項之
            規定，請求離婚。
  三、證據：提出戶籍謄本1份，並聲請訊問證人即兩造所生之
            子女鄭意、鄭郁頻、鄭貿隆。
乙、被告方面：
  一、聲明：請求駁回原告之訴。
  二、陳述：原告與被告結婚後，為解決子女教育費用之負擔，
            被告改行作生意，因生意之需要，被告為友人作保
            新臺幣（下同）700百萬元，嗣因市場景氣萎縮，
            又遭倒帳，真是屋漏偏逢，被告只得向地下錢借款
            ，被告因欠款未還，曾被地下錢莊的人帶走，亦被
　　　　　　控詐欺逃亡在外，被告並無拒絕同居之主觀之意，
　　　　　　縱令未盡扶養之責任，但此與有資力而無正理由不
　　　　　　支付家庭生活費用者有別，因此，被告並非惡意遺
　　　　　　棄。被告離家躲債，暫在被告二姊所經營之工廠打
　　　　　　工還債，原告亦知情，且每過些時日或年節，被告
　　　　　　都會回去與原告團聚，但原告卻要被告儘量少回去
　　　　　　，因為子女對於房屋遭到銀行拍賣還不能釋懷，每
　　　　　　當被告回去，家中氣氛都不好，被告擔心子女情緒
　　　　　　對課業有所影響，原告表示要與子女溝通好，再讓
　　　　　　被告回去，嗣被告搬了幾次家，甚至換電話號碼都
　　　　　　刻意不讓被告知道，被告向親友詢問原告電話號碼
　　　　　　後，打電話回去，原告就掛電話，若被告回去，就
　　　　　　遭原告趕出來，甚至報警指被告擅闖民宅，故在主
　　　　　　、客觀上，兩造之婚姻尚難認已達到難以維持之程
　　　　　  度。
  三、證據：聲請訊問證人即被告之姪子鄭龍興及被告之兄鄭金
     　　　 受。
乙、反訴部分：
壹、反訴原告方面：
  一、聲明：反訴被告應與反訴原告同居。
  二、陳述：反訴原告與反訴被告結婚後，為解決子女教育費用
            之負擔，反訴原告改行作生意，因生意之需要，反
            訴原告為友人作保，嗣因市場景氣萎縮，又遭倒帳
            ，真是屋漏偏逢，反訴原告只得向地下錢借款，反
            訴原告因欠款未還，曾被地下錢莊的人帶走，亦被
            控詐欺逃亡在外。反訴原告離家躲債，暫在反訴原
            告二姊所經營之工廠打工還債，反訴被告亦知情，
            每次反訴原告欲返回，均遭反訴被告拒絕，故反訴
            被告應履行同居之義務。
乙、反訴被告方面：
  一、聲明：請求駁回反訴原告之反訴。
  二、陳述：反訴原告沉迷賭博，在外負債累累，房屋被拍賣，
　　　　　　反訴原告拋棄反訴被告及子女而離家，又不負擔反
　　　　　　訴原告及子女之生活費用，都是由反訴被告在負擔
　　　　　　，反訴被告自有不履行同居之正當理由，故反訴被
　　　　　  告不願與反訴原告同居。
    理    由
甲、本訴部分：
一、原告主張原告與被告於63年1月20日結婚，並育有4名子女，
    原均同居於被告所有而位於臺南市○○街之房屋，詎被告於
    84年間開始迷上賭博，不久即積欠龐大債務，還向地下錢莊
    借錢而無法償還，雖原告多次苦勸被告戒賭，但被告仍沉迷
    其中，被告因欠債未還，因此被債權人聲請法院拍賣上開房
    屋，被告卻在未告知原告及子女之情形下，即離家出走，不
    見蹤影，原告及4名子女在親友之協助下，在外租屋居住，
    經過數次搬遷後，始定居於臺南縣仁臺南縣仁德鄉○○○街
    8號之現址，被告離開10餘年，均未給付原告生活費用，一
    直由原告獨自扶養子女，兩造間已無任何感情，形同陌路，
    兩造之婚姻已難以維持，故依民法第1052條第2項之規定，
    請求離婚等語，被告則以被告為解決子女教育費用之負擔，
    ，被告改行作生意，因生意之需要，被告為友人作保700百
    萬元，嗣因市場景氣萎縮，又遭倒帳，真是屋漏偏逢，被告
    只得向地下錢借款，被告因欠款未還，曾被地下錢莊的人帶
    走，亦被控詐欺逃亡在外，被告並無拒絕同居之主觀之意，
　　縱令未盡扶養之責任，但此與有資力而無正理由不支付家庭
　  生活費用者有別，因此，被告並非惡意遺棄。被告離家躲債
    ，暫在被告二姊所經營之工廠打工還債，原告亦知情，且每
　　過些時日或年節，被告都會回去與原告團聚，但原告卻要被
 　 告儘量少回去，因為子女對於房屋遭到銀行拍賣還不能釋懷
　　，每當被告回去，家中氣氛都不好，被告擔心子女情緒對課
　  業有所影響，原告表示要與子女溝通好，再讓被告回去，嗣
    被告搬了幾次家，甚至換電話號碼都刻意不讓被告知道，被
　　告向親友詢問原告電話號碼後，打電話回去，原告就掛電話
　  ，若被告回去，就遭原告趕出來，甚至報警指被告擅闖民宅
    ，故在主、客觀上，兩造之婚姻尚難認已達到難以維持之程
　　度等語置辯。
二、經查：
（一）據證人鄭意證稱：「我父親在我高中的時候就離家出走
      了，都沒有給我生活費、教育費。」等語（參閱96年3月
      20日言詞辯論筆錄），又據證人鄭郁頻證稱：「被告已離
      家10年左右，那時是被告在外面欠了一堆錢，他為了賭債
      而逃出去，直到法院查封，我們才知道，後來我們自己花
      錢承租房子，中間們搬過一、二次家，然後大約一、二年
      後被告從他二姊那邊打聽到我們的住址，他自己跑回來住
      ，住了一天被我們趕走，因為他自己在外面欠了一大堆債
      務跑出去，都沒有管我們，我們自己花錢租房子住，為什
      麼還要讓他住我們的房子？」、「他就是為了要我們扶養
      他，所以才會巴著我媽媽不放。」、「十幾年前，我常常
      看到我父親的房間、車子裡面都是大家樂、六合彩的資料
      。我認為他是有簽賭。」、「地下錢莊的人有到我家來討
      債過一次，但是我爸爸已經跑路了，所以他們沒有帶走我
      爸爸。我媽媽勸過爸爸好多次不要賭博，但是我爸爸不聽
      。以前我們住的房子是登記爸爸的名下，後來被法院拍賣
      掉。房子被貼封條之後，我爸爸就偷偷摸摸的走了，我媽
      媽帶著我們四個孩子去找房子，我媽媽賺錢養我們四個孩
      子，我爸爸還他自己的錢都還不完了，怎麼還會有給我們
      錢，更不用說給我媽媽生活費了。我爸爸離家後一、二年
      ，他有說過他想回來住，後來我們又搬家，搬家後他就沒
      有再來找我們。我贊成我父母離婚，以前我爸爸在外面負
      債，我媽媽都一筆一筆的替他還掉，家裡生活費、孩子的
      教育費大部分都是我媽媽出的，我爸爸只有支付一點，他
      有他付我們國小的學費，但他都說他要出去跟別人借。我
      爸爸離家後，就沒有再給我媽媽任何費用，也沒有負擔我
      們的生活費。我爸爸打電話來找我，都是向我要錢。」等
      語（分別參閱96年4月26日、96年5月22日言詞辯論筆錄）
      ，又據鄭貿隆證稱：「我爸爸因為負債所以而離開家，他
      負債的時候，我們根本沒有家了，我母親帶著四個小孩去
      找房子住，我沒有拿過我父親半毛錢。」、「我們現在住
      的房子是我媽媽、我姊姊、我一起努力買的，登記在我名
      下，我們搬過四次家，我爸爸負債的時候，我爸爸就離開
      家，把房子賣了，我們就到外面租房子。」等語（參閱96
      年5月8日言詞辯論筆錄），上開證人所言互核一致，且渠
      等均係兩造之子女，衡情均無偏袒任何一造之必要，應認
      渠等所言均應可信。
（二）被告雖陳稱係因作生意，為友人擔保而負債云云，但被告
      亦自承未簽立保證書，亦不知還款之對象係何人等語（參
      閱96年年5月22日言詞辯論筆錄），按就一般人而言，700
      百萬元係屬鉅款，若被告真係為友人擔保700百萬元，何
      以不簽訂保證書？又若真未簽訂保證書，被告自無須代為
      還款？又若真代為還款，豈有不知款項係還給何人？在在
      均有違常情。雖證人鄭龍興證稱：「兩造已十多年沒有住
　    在一起，之前我聽說我叔叔在外面做生意經驗不足而負債
      ，後來才離家的，後來我叔叔有想要回去，但我嬸嬸、我
      堂妹都不讓他回去。」，而證人鄭金受亦證稱：「兩造已
      沒有住一起很久了，是為了負債的問題，逼得我弟弟非走
      不可，因為如果我弟弟和他們住在一起，債主會來找我弟
      媳婦，會連累我弟媳婦。我弟弟住在那裡原告都知道，我
      弟弟要回去住，我弟媳婦都不讓他回去，她說我弟弟沒有
      拿錢給她們，但是我弟弟還在還債，那裡有錢拿回去家裡
      。」等語（參閱96年5月8日言詞辯論筆錄），縱上開證人
      所言不虛，至多只能證明被告確有負債而已，不能證明被
      告係因為作生意，為朋友擔保而負債，是應認被告所負之
      債務並非為友人擔保所產生的，故被告不得以做生意，為
      友人保擔而負債，作為離家躲債之合理解藉口。
（三）按臺南縣仁臺南縣仁德鄉○○○街8號之房屋並非原告所
      有，而係證人鄭貿隆所有之事實，業據證人鄭貿隆證述明
　　　確，則被告可否前來同居，應由證人鄭貿隆決定，原告並
　　　無決定之權，縱被告真曾表明欲前來與原告同居之意，但
　　　既然證人鄭貿隆不同意，則不得執此而歸責於原告，且被
　　　告拋妻棄子在先，原告自無再接受被告之義務。
三、綜上所述，原告主張沉迷賭博，積欠龐大債務，還向地下錢
    莊借錢無法償還，原告苦勸被告戒賭，但被告仍沉迷其中，
    被告又因債務未還，因此被債權人聲請法院拍賣上開房屋，
    被告即離家出走，且離家期間，被告均未給付原告生活費用
　　，一直由原告獨自扶養子女之事實應屬實在，被告所辯應不
　  可採。
四、按被告沉迷賭博，積欠龐大債務，拋妻棄子，使原告無棲身
    之處，且須自食其力，獨自扶養子女，長達10餘年之久，被
    告對原告及家庭如此不負責之行為，衡情任何身為配偶之人
    均難以忍受，應認兩造之婚姻已難以維持，而該事由應由被
    告單方面負責，故原告依民法第1052條第2項之規定，請求
    離婚，為有理由，應予准許。
乙、反訴部分：
一、反訴原告主張反訴原告為解決子女教育費用之負擔，反訴原
    告改行作生意，因生意之需要，反訴原告為友人作保，嗣因
    市場景氣萎縮，又遭倒帳，真是屋漏偏逢，反訴原告只得向
    地下錢借款，反訴原告因欠款未還，曾被地下錢莊的人帶走
    ，亦被控詐欺逃亡在外。反訴原告離家躲債，暫在反訴原告
    二姊所經營之工廠打工還債，反訴被告亦知情，每次反訴原
    告欲返回，均遭反訴被告拒絕，故反訴被告應履行同居之義
    務等語，反訴被告則以反訴原告沉迷賭博，在外負債累累，
　　房屋被拍賣，反訴原告拋棄反訴被告及子女而離家，又不負
　  擔反訴原告及子女之生活費用，都是由反訴被告在負擔，反
    訴被告自有不履行同居之正當理由，故反訴被告不願與反訴
    原告同居等語置辯。
二、按夫妻互負同居之義務，民法第1001條前段固定有明文，但
    有不能同居之正當理由者，不在此限，同條後段亦有明文。
三、經查反訴原告沉迷賭博，積欠龐大債務，拋妻棄子，使反訴
    被告無棲身之地，且須自食其力，獨自扶養子女，長達10餘
　　年之久等情，已詳如上述，衡情反訴被告應無法忍受反訴原
　  告如此不負責之行為，故應認反訴被告有不能同居之正當理
    由。縱反訴原告現真欲與反訴被告同居，惟反訴原告不需要
    反訴被告時，即棄反訴被告於不顧，需要反訴被告時，即要
    求反訴被告必須履行同居之義務，世間焉有此理？故應認反
    訴原告請求反訴被告履行同居之義務為無理由，應不准許，
    應予駁回。
丙、據上論結，原告之訴為有理由，反訴原告之反訴為無理由，
    均依民事訴訟法第78條，判決如主文。
中　　華　　民　　國　　96　　年　　5　　月　　  31　　日
                           家事庭 法  官  彭　振　湘
以上為正本係照原本作成。
如對本判決上訴，須於判決送達後20日內向本院提出上訴狀。
中　　華　　民　　國　　96　　年　　5　　月　　  31　　日
　　　　　　　　　　　　　　　　　書記官  蕭　伊　舒
